Inventaris van het archief van D.H. Havelaar [geboortejaren 1852-1918], 1876-1913
Nationaal Archief, Den Haag
Collectie 063 Havelaar
Havelaar
1876-1913
C22057
1.10 meter; 56 inventarisnummers.
Normale geschreven, getypte en gedrukte documenten, geen bijzondere handschriften.
Nationaal Archief, Den Haag
Havelaar, D.H. [levensjaren, 1852-1918]
Het archief van D.H. Havelaar bevat onder meer stukken betreffende zijn benoemingen, bevorderingen en ontslag en zijn werkzaamheden in Suriname in verschillende functies, waaronder stukken over afwatering, de Saramaccapolder en financiële aangelegenheden, alsmede over waterstaatsactiviteiten op de Nederlandse Antillen. Het archief bevat tevens documentatie betreffende Suriname.
Archiefvorming
Geschiedenis van de archiefvormer
David Hendrik Havelaar begon in 1876 zijn ambtelijke loopbaan als aspirant-ingenieur bij de Waterstaat en 's Lands Burgerlijke Openbare werken in Nederlandsch-Indië. In de Oost was hij bij deze diensttak werkzaam tot 1892. Het volgend jaar werd Havelaar belast met een onderzoek in Suriname naar de wenselijkheid van normalisatie van het Saramacca-kanaal. Deze zending had ten gevolge, dat hij in 1896 benoemd werd tot waarnemend chef van het Bouwdepartement in Suriname. Sedert 1899 maakte Havelaar in deze kolonie deel uit van de Raad van Bestuur, achtereenvolgens als buitengewoon lid, lid en ondervoorzitter; in de laatste kwaliteit trad hij in 1905 gedurende enkele maanden op als waarnemend Gouverneur.
In 1906 verliet Havelaar Suriname en verkreeg met ingang van 1907 ontslag uit 's Lands dienst, in de rang van hoofdingenieur 1ste klasse bij de Waterstaat en 's Lands Burgerlijke Openbare werken in Nederlandsch-Indië. Hij vestigde zich in zijn geboortestad Rotterdam, waar hij nog vele jaren als wethouder voor de gemeentebedrijven zitting zou hebben in het college van B. en W.
Havelaar overleed te Rotterdam op 22 September 1918.
Nadere bijzonderheden over zijn levensloop zijn te vinden in de levensschets van de hand van Th. P. Löhnis in Rotterdamsch Jaarboekje 2de reeks, 7de Jaargang 1919.
Geschiedenis van het archiefbeheer
De verwerving van het archief
Het archief is door schenking verworven.
Inhoud en structuur van het archief
2.21
Inhoud
De hier beschreven papieren waren door Havelaar als een afzonderlijke collectie bewaard. Daarin waren samengebracht bescheiden betreffende zijn werkzaamheid in Oost- en West-Indië en vervolgens de stukken over West-Indische aangelegenheden, na zijn ontslagname in verschillende hoedanigheden verzameld. Van de papieren, betrekking hebbende op zijn ambtelijke werkzaamheid, komt een lijst voor onder de stukken in no. 14 van deze inventaris; de lijst werd door hem opgemaakt in verband met zijn ontslag, ter voldoening aan de bepaling van Indisch Staatsblad 1854, no. 18, art. 4; bij schrijven van de minister van Koloniën van 19 Februari 1908 verkreeg Havelaar toestemming de stukken onder zich te houden.
Aanwijzingen voor de gebruiker
Openbaarheidsbeperkingen
Volledig openbaar.
Materiële beperkingen
Aanvraaginstructie
Openbare archiefstukken kunnen online worden aangevraagd en gereserveerd. U kunt dit ook via de terminals in de studiezaal van het Nationaal Archief doen. Om te kunnen reserveren dient u de volgende stappen te volgen:
U maakt een profiel aan op www.gahetna.nl, en logt vervolgens in
Via de archiefinventaris (alleen de beschrijvingen met rode nummers) selecteert u het gewenste archiefstuk door op de knop 'Reserveren' te klikken
In het volgende scherm geeft u aan op welke dag u het archiefstuk wilt inzien
Indien u zich bevindt in de studiezaal en een tafelnummer heeft ontvangen kunt u dit nummer vermelden. Als u geen tafelnummer heeft kunt u tafelnummer 777 laten staan
Vervolgens bevestigt u uw reservering door deze te versturen.
Verwant materiaal
Beschikbaarheid van kopieën
Beschrijving van de series en archiefbestanddelen
- Personalia., A.
  - Staten van dienst over, 1876-1906; 1; 1 omslag
  - Diploma van civiel ingenieur., 1876; 2; 1 stuk
  - Akten van benoeming en andere stukken betreffende zijn dienst als ingenieur bij den Waterstaat en 's Lands Burgerlijke Openbare werken in Nederlandsch-Indië., 1876-1892; 3; 1 omslag
  - Stukken betreffende de promotie bij den Waterstaat in Nederlandsch-Indië., 1881; 4; 1 dossier
  - Stukken betreffende de onderhandelingen over eene zending naar Perzië voor de verbetering van de Karoen en den aanleg van wegen., 1888-1889; 5; 1 dossier
  - Stukken betreffende de concessie der Droogdok-maatschappij Tandjong Priok en de onderhandelingen over eene indiensttreding bij deze maatschappij., 1887-1891; 6; 1 dossier
  - Stukken betreffende zijne zending naar Suriname voor het instellen van technische onderzoekingen, ingevolge ministerieele resolutie van 2 Februari 1893., 1892-1893; 7; 1 dossier
  - Stukken betreffende de opdracht om in Nederland werkzaam te zijn ten dienste van aanschaffing en uitzending voor de bevloeiïngswerken van de Solo-vallei., 1893; 8; 1 dossier
  - Stukken betreffende de verlenging van zijn verlof., 1894; 9; 1 dossier
  - Stukken betreffende de onderhandelingen over eene zending als adviseerend ingenieur bij de kadewerken te Puerto Cabello in Venezuela., 1895-1896; 10; 1 dossier
  - Akten van benoeming en van ontslag en andere stukken betreffende zijn dienst als tijdelijk chef van het Bouwdepartement in Suriname., 1896-1906; 11; 1 omlag
  - Stukken betreffende zijne bevorderingen tot de rangen van hoofdingenieur 2de en 1ste klasse bij den Waterstaat en 's Lands Burgerlijke Openbare Werken in Nederlandsch-Indië., 1902-1906; 12; 1 omslag
  - Stukken betreffende zijn verlof in 1904., 13; 1 dossier
  - Stukken betreffende zijn ontslag uit 's Lands dienst met ingang van 1907, de vaststelling van zijn pensioen en de ter beschikking stelling, der onder hem berustende gouvernementsstukken., 1906-1908; 14; 1 dossier
  - Benoemingsbesluiten en andere stukken betreffende zijn buitengewoon lidmaatschap, lidmaatschap en ondervoorzitterschap van den Raad van Bestuur in Suriname., 1899-1906; 15; 1 omslag
  - Besluiten tot opdracht van het dagelijkech beleid van zaken aan Havelaar als ondervoorzitter van den Raad van Bestuur in Suriname, wegens korte afwezigheid van den Gouverneur van de hoofdplaats., 1903-1905; 16; 1 omslag
  - Stukken betreffende zijn ontvangsten en uitgaven als waarnemend gouverneur van Suriname in, September-November 1905; 17; 1 dossier
  - Bewijs van gewoon lidmaatschap van het Koninklijk Instituut van ingenieurs., 1879; 18; 1 stuk
- Oostindische Zaken., B.
  - Diensttijd in Oost-Indië als Ingenieur 1876-1892., I.
    - Stukken betreffende afschrijving van landsgelden, te Padang hem door diefstal ontvreemd., 1879-1880; 19; 1 dossier
    - Plattegrond van een door hem ontworpen dwangarbeidersdepôt te Samarang., 1880; 20; 1 stuk
  - Verloftijd 1892-1896., II.
    - Stukken betrekking hebbend op, zijne werkzaamheid als lid van de bij Kon. besluit van 1 Februari 1894 benoemde commissie tot het instellen van een onderzoek naar de mogelijkheid om vereenvoudiging en daardoor bezuiniging te verkrijgen bij de uitvoering, het beheer en het onderhoud van burgerlijke en militaire bouwwerken in Nederlandsch-Indië., 1894-1895; 21; 1 dossier
    - Overzicht van de werken ter bevloeiing en ter verbetering van de afwatering van de gronden in de Solo-vallei, door den chef der werken en opnemingen van de Solo-vallei J. L. Pierson opgesteld en den directeur der Burgerlijke Openbare werken aangeboden ter plaatsing in het technisch verslag der Burgerlijke Openbare werken., 1896; 22; 1 deel
- Westindische Zaken., C.
  - Zending naar Suriname in 1893., I.
    - Stukken betrekking hebbend op zijne werkzaamheid als bij ministerieele resolutie van 2 Februari 1893 belast met eene zending naar Suriname tot het instellen van een onderzoek naar de verbetering en de afwatering in en om Paramaribo en van het Saramacca-kanaal., 23; 1 pak
    - Stukken betreffende het wetsontwerp tot goedkeuring van eene Koloniale verordening tot het aangaan van eene leening voor buitengewone productieve werken in Suriname., 1893-1895; 24; 1 pak
    - Stukken betreffende de aanschaffing van een baggermolen ten behoeve van het Saramacca-kanaal., 1894-1896; 25; 1 dossier
    - Tijdschrift- en dagbladartikelen betreffende Suriname., 1893-1895; 26; 1 pak
  - Diensttijd in Suriname als tijdelijk chef van het Bouwdepartement 1896-1906., II.
    Buitengewoon lid, lid en ondervoorzitter van den Raad van Bestuur; waarnemend Gouverneur van Suriname.
    - Stukken betreffende de verscheping van Britsch-indische en Javaansche immigranten naar Suriname., 1900; 27; 1 dossier
    - Stukken betreffende het ontvlammingspunt van uit Demerary ingevoerde petroleum., 1900; 28; 1 dossier
    - Stukken betreffende de uitbreiding van den steiger voor den K. W. I. Maildienst te Paramaribo., 1902; 29; 1 dossier
    - Brieven van jhr. J. C. Van Reigersberg Versluys te 's-Gravenhage, directeur der Koloniale Spoorwegen in Suriname., 1903; 30; 1 omslag
    - Stukken betreffende het bezoek aan Suriname van H. Van Kol, lid 2de Kamer Staten-Generaal., 1903; 31; 1 dossier
    - Stukken betreffende den Saramacca-polder., 1904-1906; 32; 1 dossier
    - Stukken betreffende zijne memorie over de te lage raming van de kosten van het Tout-lui-fautkanaal, voor het ministerie van Koloniën opgesteld naar aanleiding van de behandeling der begrooting voor 1905 in de 2de Kamer., 1904; 33; 1 dossier
    - Stukken betreffende zijne overgave en overname der financieële verantwoording van het Bouwdepartement in 1904, 1905 en 1906; 34; 1 omslag
    - Concept-nota's en aanteekeningen van Havelaar benevens andere stukken betreffende onderwerpen, behandeld in den Raad van Bestuur., 1899-1906; 35; 1 pak
    - Ontwerp-verordeningen door den Gouverneur aan de Koloniale Staten aangeboden, met aanteekeningen van Havelaar benevens andere daarop betrekking hebbende stukken., 1899-1906; 36; 1 pak
    - Stukken betrekking hebbend op zijne werkzaamheid als waarnemend Gouverneur in September-November 1905., 37; 1 dossier
    - Stukken betrekking hebbend op zijne werkzaamheid als lid der bij Gouverneursresolutie van 11 Augustus 1898 benoemde commissie om advies uit te brengen over een nieuwe regeling van den Maildienst op Demerary met de koloniale stoomschepen., 1898-1899; 38; 1 dossier
    - Stukken betrekking hebbend op zijne werkzaamheid als lid der bij Gouvernementsresolutie van 12 Juni 1903 benoemde commissie om advies uit te brengen over de regeling der uitgiften ter uitoefening van den kleinen landbouw van dominiale gronden en bosschen en over het beheer der daarvoor uitgegeven en uit te geven terreinen., 39; 1 dossier
    - Stukken betrekking hebbend op zijne werkzaamheid als lid der bij Gouvernementsresolutie van 25 Januari 1905 benoemde commissie om advies uit te brengen over de wenschelijkheid van het tot stand komen eener centrale suikerfabriek in Suriname., 1905-1906; 40; 1 dossier
    - Stukken betreffende de N. V. "Maatschappij Suriname" en de N. V. "Mijnbouwmaatschappij Granplacer"., 1897-1902; 41; 1 pak
      Havelaar was tot medio 1901 vertegenwoordiger in Suriname van de "Maatschappij Suriname".
    - Tijdschrift- en dagbladartikelen betreffende Suriname., 1897-1906; 42; 1 pak
  - Zending naar Curaçao in 1901., III.
    - Stukken betrekking hebbend op zijne werkzaamheid ingevolge de bij Kon. besluit van 20 Juli 1901 gegeven opdracht om met dr. Went, hoogleeraar te Utrecht, zich naar Curaçao te begeven tot onderzoek in het belang der cultures op de Nederlandsche Antillen van den toestand der bevloeiïngswerken en van de waterverschaffing daar, alsmede van hetgeen ter verbetering van een en ander ware te doen., 1901-1902; 43A-43B; 1 pak
      - Bestanddeel 1, 43A
      - Bestanddeel 2, 43B
  - Vestiging in Nederland na ontslag uit 's lands dienst., IV.
    - Verhandeling over Suriname, door Havelaar opgesteld in 1907 (onvoltooid concept)., 44; 1 deel
    - Stukken betreffende zijn advies aan den minister van Koloniën over de Surinaamsche koloniale verordening van 19 October 1906 tot het aangaan van eene geldleening voor de doortrekking van den in aanleg zijnden spoorweg tot Darm boven de vallen der Sarakreek., 1907; 45; 1 dossier
    - Stukken betreffende zijne nota voor den gouverneur van Suriname over den onvoldoenden waterafvoer in het kanaal van Tout-lui-faut., 1907; 46; 1 dossier
    - Stukken betreffende zijne nota voor den gouverneur van Suriname over de afwatering en voltooiïng van den Saramaccapolder., 1907-1909; 47
    - Nota's, door den tijdelijken chef van het Bouwdepartement in Suriname H. S. De Roode voor het gouvernement 'aldaar opgesteld, betreffende de voltooiïng van den Saramaccapolder., 1910-1911; 48; 1 dossier
    - Stukken betreffende zijn advies aan den minister van Koloniën over de beschikbaarstelling van 1 000 000 gulden ten behoeve van damaanleg op de eilanden Curaçao, Bonaire en Aruba., 1909; 49; 1 dossier
    - Stukken betrekking hebbend op zijne werkzaamheid als ondervoorzitter der sub-commissie Nederlandsch West-Indië voor de Brusselsche Wereldtoonstelling van 1910., 1909-1910; 50; 1 pak
    - Stukken betrekking hebbend op zijne werkzaamheid als lid van de bij besluit van den minister van Koloniën van 11 Maart 1911 benoemde commissie tot het instellen van een onderzoek naar den oeconomischen en financieelen toestand van de kolonie Suriname., 1911-1912; 51; 1 pak
    - Stukken betrekking hebbend op zijne werkzaamheid als lid van een committé tot bestudeering van de oprichting eener centrale suikerfabriek in Suriname., 1906-1908; 52; 1 dossier
    - Stukken betreffende het ontwerp van een zoutpan op Aruba door N. Both., 1908; 53; 1 dossier
    - Stukken betrekking hebbend op zijne werkzaamheid als commissaris van de Surinaamsche Boschexploitatie Maatschappij., 1909-1913; 54; 1 pak
    - Tijdschrift en dagbladartikelen betreffende Suriname., 1906-1907; 55